最高法院刑事判決　　　　　　九十四年度台上字第七一二五號
　　上　訴　人　甲○○
　　　　　　　　　　　　號
　　　　　　　　　　　　號1樓.
　　選任辯護人　蔡榮德律師
　　上　訴　人　乙○○即林欽.
　　　　　　　　　　　　弄1號.
　　選任辯護人　高榮志律師
上列上訴人等因偽造有價證券案件，不服台灣高等法院中華民國
九十四年八月十八日第二審更審判決（九十四年度上更(一)字第一
二三號，起訴案號：台灣桃園地方法院檢察署八十六年度偵字第
一二七九一號），提起上訴，本院判決如下：
    主  文
原判決撤銷，發回台灣高等法院。
    理  由
本件原判決認定上訴人甲○○、乙○○與吳樹吉、鄭萬福、林天
來（均經判處罪刑確定）等人均無正當職業，因缺錢花用，竟基
於共同意圖供行使之用而偽造有價證券、意圖為自己不法所有或
利益、行使偽造私文書、行使偽造特種文書、行使使公務員登載
不實文書、偽造印章等犯意聯絡，計畫以假名在桃園縣桃園市虛
設行號，其分工為：由吳樹吉以假名聲請登記為商號負責人，由
林天來、乙○○等人向桃園縣一帶商家進貨或林天來向台南市一
帶商家進貨，以詐騙財物，騙得之貨物則交由乙○○或鄭萬福銷
贓，營業未久再結束營業之方式，騙取錢財，所得則由各參與人
朋分，並以之為常業。先於民國八十六年一月初，由吳樹吉與林
天來出面，吳樹吉自稱為「曾煥旗」名義，欲向許國淦租用許國
淦所有位於桃園縣平鎮市○○○路之房舍，惟並未與許國淦簽訂
租約承租上開房屋，並因此藉故取得許國淦之國民身分證影本後
，再以新台幣（下同）二萬元左右之代價，連同吳樹吉之照片及
許國淦身分證影本，交由不詳姓名之成年人，於來路不明之身分
證上共同變造「許國淦」名義之身分證，並盜刻許國淦之印章。
隨即由吳樹吉以許國淦名義向桃園市○○路九八五之六號屋主曾
義裕洽商欲租其上開房屋，雙方乃同意自同年三月一日起由吳樹
吉租用該屋，吳樹吉未獲許國淦同意而以許國淦名義與曾義裕訂
立契約，並以偽造之印章偽蓋許國淦之印文於其上，足生損害於
許國淦及曾義裕等人。吳樹吉並偽造如原判決附表一編號一至八
及附表二編號一所示支票共九張，交予曾義裕。其後吳樹吉乃於
同年三月六日至台灣中小企業銀行北桃園分行，以許國淦名義申
請開戶，除簽名於申請書及印鑑卡上外，並以前開虛偽之許國淦
印章盜蓋其上，而向該行行使之，並成為該行00000000
000號帳號之客戶。嗣於同年三月七日吳樹吉等人又基於概括
犯意，再偽簽許國淦之姓名並偽造印文於申請書及切結書而寫立
委託書，連同偽造之許國淦國民身分證均交付不知情之廖世勳向
桃園縣政府申請莊敬建材行之營利事業登記，而使用之，並經桃
園縣政府於八十六年三月十一日核發營利事業登記證，而使該府
承辦公務員所掌公文書為不實之記載，並連續行使於銀行之開戶
或租用房屋，足生損害於該府對營利事業之管理、交易大眾及許
國淦。同年月十四日第一商業銀行桃園分行，於支票存款開戶申
請及往來約定書、開戶申請書、支票存款戶聲明書、印鑑卡上偽
簽許國淦之姓名並偽蓋如前申請台灣區中小企業銀行開戶所用印
章，向該行行使，而成為該行一五五０三九號帳號客戶。吳樹吉
即自稱為莊敬建材行負責人許國淦，林天來則自稱莊敬建材行經
理曹文瑞，乙○○則自稱林福銘或以原名擔任副總經理之職，甲
○○及鄭萬福等人則在幕後負責銷贓及資金調度。其等即開始僱
用不知情之職員齊新華、宋素青等數人，並共同基於意圖為自己
不法之所有及意圖供行使之用而偽造支票之概括犯意，由乙○○
及林天來指示各該不知情之職員進貨，並由林天來本人或交代不
知情之會計冒用許國淦為莊敬建材行負責人名義（第一商業銀行
桃園分行帳號一五五０三九號支票存款帳戶）或許國淦名義（台
灣中小企業銀行北桃園分行帳號一三八一之四號支票存款帳戶）
偽造簽發無兌現可能之支票做為支付貨款之用，使各該廠商陷於
錯誤而交付財物，惟嗣後各該票據均退票而不獲兌現，而吳樹吉
等人則於八十六年四月十五日全部撤離，人去樓空。其情形詳如
下述：（一）林天來與乙○○於八十六年三月十三日，至桃園縣
中壢市○○路一０七之二號十二樓由王裕賢經營之子午線通訊科
技有限公司，訂購行動電話八支及呼叫器七個，總價三十三萬四
千四百六十元，其中呼叫器於同日送達於莊敬建材行，並由林天
來以曹文瑞名義虛偽簽於客戶簽收欄，表示收受，足生損害於子
午線通訊科技有限公司、王裕賢及曹文瑞其人。行動電話則於同
年四月十二日送達。貨款則由不知情之會計開立如原判決附表二
編號二所示支票一張，及由林天來偽造如原判決附表一編號九所
示支票一張，交付來人帶回。（二）吳樹吉與林天來等人，於八
十六年三月十四日至桃園市○○路五０九號二樓石健松所開設之
愛迪雅辦公傢俱行，購買單人床暨其他辦公傢俱一批，共計價金
四十八萬七千元。石健松乃於八十六年三月二十一日派員送貨至
莊敬建材行，並由林天來冒曹文瑞名義偽簽於同年三月十四日送
貨單之客戶確認欄上，吳樹吉冒許國淦名義於同年三月二十日、
二十一日之送貨單客戶確認欄上簽名，均足生損害於曹文瑞其人
。隨即由不知情之會計與林天來分別開立如該附表一編號十、十
一所示支票計二張，交付來人帶回。（三）林天來等人又指示不
知情之職員於同年三月二十四日以電話向林秋竹擔任負責人之永
光燈飾中心訂購燈飾一批；復於同年月二十八日以電話訂購燈飾
一批，二次均送至春日路之莊敬建材行。八十六年三月三十一日
復以電話再訂購燈飾一批，林秋竹乃派員於次日依指示送至吳樹
吉另行租用位於桃園縣蘆竹鄉○○路○段二六七號之倉庫。前後
三次共計價金十九萬四千九百二十八元，惟貨款均未給付。（四
）吳樹吉復於八十六年三月二十八日，以許國淦名義向鍾昌發、
鍾來成兄弟租用其等所有、位於桃園縣蘆竹鄉○○路○段二六七
號之房舍，除取得鍾昌發兄弟二人之身分證影本外，並與二人簽
訂租賃契約，且於簽約人欄上偽簽許國淦之姓名，並在簽約人欄
及騎縫、契約第一條前之說明偽蓋許國淦之印章，足生損害於許
國淦、鍾昌發兄弟二人。簽約時，並交付如該附表一編號十二所
示支票一張為押金。（五）林天來又於八十六年三月三十一日派
人向台緯事務機器有限公司職員陳銘利購買影印機一台及相關週
邊設備，價金合計六萬元，同日送貨後，並由林天來偽造如該附
表一編號十三所示支票一張交來人帶回。（六）林天來、乙○○
二人復於八十六年四月二日至桃園縣桃園市○○○街三０四號之
京燕電腦有限公司向該公司職員林玉田誑稱欲購買電腦四部、防
毒網路卡四個、筆記型電腦三台、電腦軟體一組，總價七十一萬
一千五百元，林天來並稱於二週內付現金，林玉田乃於同月十四
日送貨，所開四張送貨單，其中一張由林天來以曹文瑞名義偽簽
其上，另三張則由乙○○簽「林」字表示收受。（七）吳樹吉、
鄭萬福、林天來、乙○○等四人又於八十六年四月二日至詹明晃
任負責人、位於桃園縣蘆竹鄉○○村○○街四號之巴比奇有限公
司，向詹某購買行動電話八支、無線電話四支、對講機四支及傳
真機一台，總價計三十萬六千五百元，詹某並於四月八日及四月
十日分二批送貨。其中四月十日送貨部分，且開立五張送貨單，
其中一張四月十日之送貨單，由林天來以「曹」字簽收，依習慣
係表示收受之意。林天來並分別偽造如該附表一編號十四、十五
所示支票共二張，交予來人帶回。（八）林天來復於八十六年四
月八日下午四時許，至林賽慧所開設之音響器材店購買音響器材
一批，總價計三十一萬七千元，林賽慧派人送貨後，林天來乃偽
造如該附表一編號十六、十七所示支票共二張交來人帶回。（九
）林天來與乙○○二人又於八十六年四月九日至桃園縣蘆竹鄉○
○路○段二六七號互盛股份有限公司，向職員黃德盛詐稱購買影
印機一部，黃德盛乃依約送貨，乙○○收貨後稱於同月十五日給
付現金，惟到期前往莊敬建材行收款，已人去樓空。（十）林天
來復派人於四月十日上午打電話至神功企業有限公司，向該公司
副理張清文訂購流動廁所六台，價金合計八萬四千元，張清文乃
依約送貨至莊敬建材行，一週後張某派人前往收款，始發現人去
樓空。（十一）林天來又派宋素青於八十六年四月十一日向張弘
柏任負責人之泰亦富實業有限公司訂購六千三百枝鋼管，張弘柏
乃先出貨二千八百六十枝鋼管予莊敬建材行，並送至前述設於蘆
竹鄉之倉庫，價金共一百二十七萬八千四百元，數日後前往收款
始發現人去樓空。（十二）林天來又於八十六年四月十一日冒用
曹文瑞名義偽造訂購單，送至賴春池所開設之國原企業社購買堆
高機一台，價金為五十五萬一千二百五十五元。賴春池交貨後，
於四月十五日派人收款，始發現人去樓空。（十三）林天來復先
後於八十六年四月十日及同年月十二日，至林子壽所開設之慶霖
電業行購買家電用品、音響器材及翻譯機等電器用品各一批，價
金共計三十七萬三千六百元，林天來乃偽造如該附表一編號十八
、十九所示支票共二張做為價金，惟經提示不獲付款。（十四）
吳樹吉、林天來二人又於八十六年四月十三日至其房東曾義裕、
謝美貞夫妻所開設之志匯貿易有限公司稱欲購買洋酒、洋菸贈送
客戶，當時僅謝美貞在店內，吳樹吉稱公司預算僅七萬元，林天
來指示從人於七萬元額度內搬取相當數量之菸酒。並由吳樹吉以
所偽造如該附表一編號二十所示支票一張交付謝美貞，嗣該支票
亦遭退票。（十五）林天來於八十六年四月十三日在前開莊敬建
材行所設位於南崁路之兼門市部之倉庫，見真鑫實業有限公司職
員陳瑞陽前來推銷，即出面訂購五金貨品一批，價金合計二十八
萬四千四百三十八元，林天來即偽造如該附表一編號二一所示支
票一張予陳瑞陽，惟嗣後亦不獲付款。（十六）吳樹吉、鄭萬福
及乙○○三人於八十六年四月十四日，前往位於桃園縣蘆竹鄉○
○路○段四十五號，向余意河訂購家俱一批，價金共十五萬元，
余意河依指示派員送貨至莊敬建材行，約定於同年月十五日前來
收款，嗣余意河依約前往收貨款，始知人去樓空。（十七）林天
來復先後於八十六年三月二十二日、四月三日、四月九日、四月
十二日、四月十四日向桃園縣桃園市○○路○段一六八號前誠興
業有限公司業務員呂玉珍各訂購燈飾一批，價金共計六十一萬六
千一百三十六元，呂玉珍依指示派員送貨至莊敬建材行或蘆竹鄉
之倉庫兼門市部。其中三月二十二日及四月十四日所送貨物，並
均由林天來點收，林天來並於該二訂貨單上之客戶簽收欄上冒簽
「曹」字以表曹文瑞收受，足生損害於曹文瑞其人及前誠興業有
限公司。嗣該公司前往收取貨款，始知人去樓空。（十八）林天
來復指示職員宋素青於八十六年三月間某日向恆笠企業有限公司
負責人劉宇祥詐購沈水式廢水泵浦三台，價金七萬餘元，劉某經
依指示送貨後，亦未收得貨款，莊敬建材行即結束營業。（十九
）林天來又指示職員於八十六年四月初，向錦安企業股份有限公
司負責人邱英鑌詐購五金器材一批，價金共八萬一千三百六十元
，邱某依約派人送貨後，林天來乃偽造如該附表一編號二二所示
支票一張交來人帶回。惟嗣後亦未兌現等情。因認第一審論處上
訴人等共同連續意圖供行使之用，而偽造有價證券罪刑（甲○○
為累犯），為無不合，予以維持，駁回上訴人等在第二審之上訴
，固非無見。
惟查：(一)、按被告以外之人於審判外之言詞或書面陳述，除法律
有規定者外，不得作為證據，刑事訴訟法第一百五十九條第一項
定有明文。而所謂法律有規定者，即包括同法第一百五十九條之
一至一百五十九條之五所規定傳聞證據具有證據能力之例外情形
。故如欲採被告以外之人於審判外之言詞，即如警詢或檢察官偵
查中之言詞為證據時，必須符合法律所規定之例外情形，方得認
其審判外之陳述有證據能力，並須於判決中具體說明其符合傳聞
證據例外可信之情況及心證理由，否則即有違證據法則及判決不
備理由之違法。原判決採取共同被告吳樹吉、鄭萬福、林天來及
被害人許國淦、謝美貞、曾義裕、石健松、王裕賢、林秋竹、陳
銘利、林玉田、詹明晃、余意河、林賽慧、黃德貴、賴建飛、陳
維穎、張清文、鍾昌發、鍾來成、張弘柏、賴春池、林子壽、陳
瑞陽、呂玉珍、劉宇祥、邱英鑌、楊春敏等人，與證人宋素青、
齊新華於警詢或偵查中之供述為論處上訴人等罪刑之依據，但此
部分證據均屬被告以外之人於審判外之言詞，原判決並未敘明其
符合傳聞證據例外可信之情況及其心證理由，自有判決不備理由
之違法。(二)、按不起訴處分確定者，對於同一案件非有刑事訴訟
法第二百六十條所列各款之情形，不得再行起訴，刑事訴訟法第
二百六十條定有明文。原判決事實欄記載之（六）、（九）、（
十二）、（十三）、（十五）等有關乙○○之犯罪事實，業經台
灣桃園地方法院檢察署八十六年度偵字第五四九六、五五三五、
七二０八、七二二０、七九一二、九四０八號不起訴處分確定，
有該不起訴處分書附卷可按（見第一審卷二第十九頁）。則檢察
官復就前揭犯罪事實起訴，有無刑事訴訟法第二百六十條所列各
款之事由，攸關此部分是否應予不受理之判決，原判決未予說明
，自嫌判決理由不備。(三)、按刑事審判上之共同被告，係為訴訟
經濟等原因，由檢察官或自訴人合併或追加起訴，或由法院合併
審判所形成，其間各別被告及犯罪事實仍獨立存在。故共同被告
對於其他共同被告之案件而言，為被告以外之第三人，本質上屬
於證人，為確保被告對證人之詰問權，證人於審判中，應依法定
程序，到場具結陳述，並接受被告之詰問，其陳述始得作為認定
被告犯罪事實之判斷依據。刑事訴訟法於九十二年二月六日經修
正公布增訂第二百八十七條之二規定：「法院就被告本人之案件
調查共同被告時，該共同被告準用有關人證之規定。」，並於同
年九月一日施行。本件原審於九十四年七月二十一日審判時，對
共同被告林天來未依前開規定適用人證之調查程序，俾使上訴人
等對之進行詰問，致有不當剝奪其等對於林天來之正當詰問權，
其所踐行之訴訟程序難謂適法。上訴意旨均執以指摘原判決不當
，非無理由，應認原判決仍有發回更審之原因。
據上論結，應依刑事訴訟法第三百九十七條、第四百零一條，判
決如主文。
中　　華　　民　　國　九十四　年　 十二 　月　 十六 　日
                      最高法院刑事第十庭
                          審判長法官  洪　清　江
                                法官  石　木　欽
                                法官  李　伯　道
                                法官  林　勤　純
                                法官  陳　世　雄
      本件正本證明與原本無異
                                      書  記  官
中　　華　　民　　國　九十四　年　 十二 　月　二十三　日
                                                      Ｋ
